【裁判字號】    95,毒抗,369
【裁判日期】    950807
【裁判案由】    毒品危害防制條例
【裁判全文】
臺灣高等法院刑事裁定                 95年度毒抗字第369號
抗  告  人  臺灣基隆地方法院檢察署檢察官
被      告  甲○○
                    現於臺灣基隆看守所附設勒戒處所
上列抗告人因被告甲○○犯毒品危害防制條例案件，不服台灣基
隆地方法院95年7月17日裁定（95年度毒聲字第219號），提起抗
告，本院裁定如下：
    主  文
抗告駁回
    理  由
一、本件抗告人於原審聲請意旨略以：被告甲○○前因施用第一
    級毒品，經本院於民國95年3月24日，以95年度毒聲字第32
    號裁定送臺灣基隆看守所附設勒戒處所觀察、勒戒後，認有
    繼續施用毒品之傾向，有該所95年7月10日基所戒字第09508
    00334號函送之「有無繼續施用毒品傾向證明書」在卷可稽
    。故依毒品危害防制條例第20條第2項規定，聲請裁定令入
    戒治處所施以強制戒治等語。
二、原裁定意旨略以：
    (一)依最高法院95年5月9日所作成之95年度第七次刑事庭會議
      決定略以：按毒品危害防制條例於92年7  月9日修正公布
      ，自93年1月9日起施行，其中第20條、第23條將施用毒品
      之刑事處遇程序，區分為「初犯」及「5年內再犯」、「5
      年後再犯」。依其立法理由之說明：「初犯」，經觀察、
      勒戒或強制戒治後，應為不起訴處分或不付審理之裁定；
      經觀察、勒戒或強制戒治執行完畢釋放後，「5年內再犯
      」者，因其再犯率甚高，原實施之觀察、勒戒及強制戒治
      既已無法收其實效，爰依法追訴或裁定交付審理。至於經
      觀察、勒戒或強制戒治執行完畢釋放後，「5年後再犯」
      者，前所實施之觀察、勒戒或強制戒治已足以遮斷其施用
      毒品之毒癮，為期自新及協助其斷除毒癮，仍適用「初犯
      」規定，先經觀察、勒戒或強制戒治之程序。從而依修正
      後之規定，僅限於「初犯」及「5年後再犯」二種情形，
      始應先經觀察、勒戒或強制戒治程序。倘被告於5年內已
      再犯，經依法追訴處罰，縱其第三次（或第三次以上）再
      度施用毒品之時間，在初犯經觀察、勒戒或強制戒治執行
      完畢5年以後，已不合於「5年後再犯」之規定，且因已於
      「5年內再犯」，顯見其再犯率甚高，原實施觀察、勒戒
      或強制戒治，已無法收其實效，即應依該條例第10條處罰
      。
    (二)本件被告前因施用第二級毒品案件，經觀察、勒戒後，認
      無繼續施用毒品之傾向，經本院以87年度易字第416號為
      免刑判決確定，並於87年7月2日經釋放出所；乃又因施用
      毒品案件，經觀察、勒戒後，認有繼續施用毒品之傾向，
      經法院裁定令入戒治處所施以強制戒治，於92年10月1日
      始因停止戒治而經釋放出所並付保護管束，於保護管束期
      間，又於92年6月至12間施用第一級、第二級毒品，遭本
      院裁定撤銷前揭停止戒治處分。並判處有期徒刑10月、4
      月，應執行有期徒刑1年確定，強制戒治部分因毒品危害
      防制條例業於93年1月9日修正施行，迄未入所完成其本次
      強制戒治之毒癮戒斷療程，再於93年1月至2月間施用第一
      級毒品案件，經本院判處有期徒刑1年確定，上開二案件
      接續執行，於94年11月3日假釋出監付保護管束，94年12
      月14日假釋期滿未經撤銷假釋，未執行之刑以已執行論，
      而視為執行完畢，有本院92年度訴字第185號、93年度訴
      字第133號判決書影本各1紙及臺灣高等法院被告前案紀錄
      表1份在卷可稽。
    (三)依上開說明，本案被告前次觀察勒戒之執行完畢釋放日為
      87年7月2日，與本件施用毒品時間即94年11月16日採尿回
      溯1日內之某時（卷附本院95年度毒聲字第32號裁定參照
      ）之時間差距固已逾5年，惟被告前於91年6月至12月間、
      93年1月至2月間，因施用毒品案件而經本院各判處有期徒
      刑1年確定，依上開決議意旨，被告本次再犯施用毒品之
      罪，並不該當「5年後再犯」之規定，且因觀察、勒戒或
      強制戒治程序已無法收其實效，應逕依毒品危害防制條例
      第10條之規定處罰，亦即檢察官應依同條例第23條第2項
      之規定提起公訴，而非聲請觀察、勒戒或強制戒治。
    (四)檢察官前向本院聲請對被告執行觀察、勒戒，雖經本院裁
      准在案，且被告亦經勒戒處所認定有繼續施用毒品之傾向
      ，然因本案程序上應由檢察官依法提起公訴，本院依法無
      從裁准執行強制戒治，故本件聲請於法不合，應予駁回。
三、抗告之意旨略以：
    (一)依修正後毒品危害防制條例第20條第3項規定：「依前項
      規定為觀察、勒戒或強制戒治完畢釋放後，5年後再犯第
      10條之罪者，適用本條前2項之規定。」依條文之文義解
      釋，5年起算點，應為觀察、勒戒或強制戒治執行完畢釋
      放之時。
    (二)本案被告前因施用毒品案件，經觀察、勒戒後，認無繼續
      施用毒品之傾向，並於87年7月2日執行完畢釋放出所，故
      本案5年之起算點，應自觀察、勒戒執行完畢釋放之日即
      87年7月2日起算。是被告本次於94年11月16日施用第一級
      毒品海洛因，應屬觀察、勒戒執行完畢釋放後5年後再犯
      ，需再施以觀察勒戒。原審前於95年3月24日以95年度毒
      聲字第32號裁定將被告送觀察勒戒之裁定，並無違誤。
    (三)原審於95年3月24日以95年度毒聲字第32號所為觀察勒戒
      裁定既已確定，且非無效之裁定，本署除能依法執行外，
      別無他途。又本案被告，嗣經送臺灣基隆看守所執行觀察
      勒戒之結果，認有繼續施用毒品之傾向，有該所95年7月
      10日基所戒字第0950800334號函附卷（原聲請卷）可稽，
      依毒品危害防制條例第20條2項之規定，亦只有聲請原審
      裁定強制戒治一途，原審竟援引最高法院之決議認定原觀
      察勒戒裁定不當，故駁回本署強制戒治之聲請，認事用法
      ，顯有違誤。
    (四)再者，原審95年度毒聲字第32號觀察、勒戒裁定，縱認有
      違法之處，然該裁定屬保安處分，與原審認為應提起公訴
      判處徒刑相較，仍以裁定觀察勒戒、強制戒治對被告有利
      ，是本件參照非常上訴之判決（不利被告）效力不及於被
      告之法理，仍以依原裁定執行觀察勒戒，俟有施用毒品傾
      向時，亦以執行強制戒治為宜。原審捨保安處分，屈就於
      提起公訴之不利被告一途，用法顯有未洽，請將原裁定撤
      銷，更為適當合法之裁定。
四、惟查被告初犯施用第二級毒品案件，經觀察、勒戒後，認無
    繼續施用毒品之傾向，經原審法院以87年度易字第416 號為
    免刑判決確定，並於87年7月2日經釋放出所；乃又因施用毒
    品案件（二犯），經觀察、勒戒後，認有繼續施用毒品之傾
    向，經法院裁定令入戒治處所施以強制戒治，於92年10月1
    日始因停止戒治而經釋放出所並付保護管束，於保護管束期
    間，惟其於91年（原審法院誤為92年）6月至12間同上施用
    第一級、第二級毒品，遭原審法院裁定撤銷前揭停止戒治處
    分，並判處有期徒刑10月、4月，應執行有期徒刑1年確定，
    強制戒治部分因毒品危害防制條例業於93年1月9日修正施行
    ，迄未入所完成其本次強制戒治之毒癮戒斷療程，再於93
    年1月至2月間施用第一級毒品案件（三犯），經原審法院再
    判處有期徒刑1年確定，上開二案件接續執行，於94年11月3
    日假釋出監付保護管束，94年12月14日假釋期滿未經撤銷假
    釋，未執行之刑以已執行論，而視為執行完畢，依上述被告
    顯已在五年內再犯，而不合於「五年後再犯」之規定，且顯
    見其再犯率甚高，原實施觀察、勒戒或強制戒治，已無法收
    其實效，即應依該條例第10條處罰，亦即檢察官應依同條例
    第23條第2項之規定提起公訴，而非聲請觀察、勒戒或強制
    戒治，方為適法，現檢察官前向原審法院聲請對被告執行觀
    察、勒戒，雖經該院裁准在案，且被告亦經勒戒處所認定有
    繼續施用毒品之傾向，然因本案程序上應由檢察官依法提起
    公訴，原審法院依法自無從裁准執行強制戒治，是原審法院
    以上述理由駁回抗告人強制戒治之聲請於法並無違誤，應予
    維持，抗告人抗告以第1次執行完畢釋放出所之日為87年7月
    2日，此為五年之起算點，至94年11月16日施用一級毒品海
    洛因已屬五年後再犯云云，自為無理由。至原審另案裁准觀
    察、勒戒（95年度毒聲字第32號裁定）於法不合，係屬另一
    法律問題，不能因有該裁定，再違法裁准強制戒治，綜上，
    本件抗告為無理由，應予駁回。
五、據上論斷，應依刑事訴訟法第412條，裁定如主文。
中    華    民    國    95    年    8     月    7     日
                  刑事第十八庭審判長法  官  溫耀源
                                    法  官  邱同印
                                    法  官  周政達
以上正本證明與原本無異。
不得再抗告。
                                      書記官  高柑柏
中    華    民    國    95    年    8     月    9     日


司法院資訊處製作；財團法人民間司法改革基金會備份。
